【裁判字號】    96,重訴,12
【裁判日期】    980623
【裁判案由】    拆屋還地
【裁判全文】
臺灣臺東地方法院民事判決              96年度重訴字第12號
原      告  丁○
訴訟代理人  邱聰安律師
被      告  乙○○
訴訟代理人  吳漢成律師
上列當事人間請求拆屋還地事件，本院於民國98年6月9日言詞辯
論終結，判決如下：
    主      文
原告之訴駁回。
訴訟費用由原告負擔。
    事實及理由
一、按訴狀送達後，原告不得將原訴變更或追加他訴。但請求之
    基礎事實同一者，及擴張或減縮應受判決事項之聲明者，不
    在此限；又不變更訴訟標的，而補充或更正事實上或法律上
    之陳述者，非為訴之變更或追加，民事訴訟法第255條第1項
    第2款、第3款及第256條分別定有明文。本件原告起訴時係
    依民法第767條、第472條第1款規定請求被告應將坐落臺東
    市○○段1100地號土地上如本院卷第8頁圖示A鐵皮平房面積
    473.158平方公尺、坐落臺東市○○段1102地號土地上如本
    院卷第8頁圖示B鐵皮平房面積1108.875平方公尺、坐落臺東
    市○○段1102、1103-2地號土地上鐵皮平房面積514.399平
    方公尺均拆除，將上開土地返還原告。嗣經本院於民國96年
    12月13日會同臺東縣臺東地政事務所測量人員到場履勘，繪
    製土地複丈成果圖後，原告即按複丈成果圖所載面積予以更
    正上開聲明，僅屬聲明範圍之確認，而非訴之減縮或擴張；
    又原告於97年5月28日言詞辯論時改為僅依民法第767條請求
    ，且因被告已拆除部部分地上物，而於98年5月15日具狀減
    縮聲明為：被告應將坐落臺東市○○段1100地號土地上如附
    圖A鐵皮平房面積473.16平方公尺及坐落臺東市○○段110 2
    地號土地上如附圖B鐵皮平房面積1108.88平方公尺均拆除，
    將上開占用之基地交還原告，則為訴之聲明之減縮，核均與
    前開規定相符，自應准許。
二、原告主張：坐落臺東市○○段1100、1102、1103、1103-2地
    號土地（其中1100、1102地號土地下合稱系爭土地），係訴
    外人陳榮給予其長子即原告之夫甲○○之土地。訴外人即陳
    榮四子陳宗仁於81年間邀同甲○○擔任連帶保證人向臺東市
    信用合作社（嗣依財政部93年3月11日台財融(二)字第0938010
    333號函同意，由復華商業銀行股份有限公司於93年6月5日
    起概括承受其資產與負債；再依行政院金融監督管理委員會
    96年8月13日金管銀(六)字第09600334970號函核准，更名為元
    大商業銀行股份有限公司，下稱臺東信合社）借款新臺幣（
    下同）5,500,000元，並以上開4筆土地設定抵押權。嗣陳宗
    仁於88年間辦理展期時，因臺東信合社發現上開4筆土地遭
    被告搭建鐵皮平房，因而未准展期，並於89年4月12日以臺
    灣花蓮地方法院執忠字第1389號就甲○○坐落花蓮市○○段
    136地號土地及其上同段312建號建物予以查封，經臺東信合
    社與甲○○協調後，由甲○○提供定期存單1,000,000元，
    並設質臺東信合社，臺東信合社始同意撤回執行，臺灣花蓮
    地方法院遂於89年9月29日以花棋民執忠1389字第60736號塗
    銷查封。後因上開4筆土地經三次拍賣皆無人應買，甲○○
    於89年11月13日將花蓮市○○段136及312地號，再設定抵押
    權予臺東信合社。92年間原告與臺東信合社協議，由訴外人
    即原告之子女陳智隆、陳智彥、陳碧玉三人合力代為清償貸
    款5,500,000元、利息230,0 00元，及訴訟費用100,000元，
    做為向甲○○購買上開4筆土地之對價，並以贈與為原因信
    託登記在原告名下，故上開4筆土地已非被告及其兄弟共有
    之祖產，則被告於臺東市○○段1100地號土地上建造如附圖
    A部分面積473.16平方公尺鐵皮平房，於同段1102地號土地
    上建造如附圖B部分面積1108. 88平方公尺鐵皮平房即屬無
    權占用原告之系爭土地，爰依民法第767條請求被告拆除房
    屋返還土地等語。並聲明：被告應將坐落臺東市○○段1100
    地號土地上如附圖A鐵皮平房面積473.16平方公尺及坐落臺
    東市○○段1102地號土地上如附圖B鐵皮平房面積1108.88平
    方公尺均拆除，並將上開占用之基地交還原告。
三、被告則以：系爭土地原為被告之父陳榮於62年間出資購買，
    供原告及甲○○、被告（即陳榮次子）、陳宗生（即陳榮三
    子）、陳宗仁、陳宗利（即陳榮五子）五位兄弟共有之祖產
    ，因甲○○為長子，故信託登記在其名下，於69年間陳榮將
    系爭土地分給陳宗仁及陳宗生，後因被告以同段1614-6、16
    14-7地號土地與陳宗仁交換系爭土地，故系爭土地已為被告
    與陳宗生所共有，被告自有權使用，而登記名義人即甲○○
    亦同意被告在系爭土地上興建鐵皮屋當成倉庫，且將系爭土
    地之所有權狀正本放置被告處以為憑據，甲○○亦提供系爭
    土地之所有權狀正本予陳宗仁作為向臺東信合社貸款之擔保
    。惟近因不明原因，甲○○及原告竟在明知上開共有關係及
    系爭土地所有權狀之正本仍在被告處所未遺失之情況下，謊
    稱系爭土地之所有權狀正本遺失而重新申請補發，並持補發
    之所有權狀正本於93年2月25日以夫妻贈與之原因將系爭土
    地之所有權移轉登記於原告名下。而原告於取得系爭土地之
    登記名義後，即要求被告將系爭土地上之地上物拆除並返還
    系爭土地，經多次協商仍堅持己見。原告明知系爭土地本為
    被告與陳宗生所共有且同時供被告使用之事實，卻希冀依土
    地法第43條登記有絕對效力之規定，以行使民法第767條之
    所有物返還請求權，排除被告之使用，是其權利之行使已悖
    離所有權之目的，超出其機能範圍，已構成權利濫用，故原
    告本於所有權作用訴請拆屋還地並無理由等語，資為抗辯。
    並聲明：原告之訴駁回。
四、下列事實，為兩造所不爭執，並有臺東市○○段1100地號、
    同段1102地號、同段1103-2地號土地登記謄本（卷第9-14頁
    ）、臺東信合社討論事項(四)（卷第45頁）、臺灣花蓮地方法
    院囑託塗銷查封登記書（卷第46頁）、花蓮縣花蓮地政事務
    所函（卷第47頁）、花蓮市○○段136地號土地登記謄本（
    卷第48-49頁）、抵押權塗銷同意書（卷第50頁）、他項權
    利證明書（卷第51頁）、催收款項帳（卷第52頁）、臺東市
    ○○段○段1604地號土地登記簿（卷第76-78頁）、同小段
    1614-1地號土地登記簿（卷第81-83頁）、同小段1614-15地
    號土地登記簿（卷第90-92頁）、臺東縣臺東市○○段1100
    、1102、1103-2地號地籍圖謄本（卷第95頁）、甲○○致丙○○信函（卷第29）、臺東市○○鄉○○段1064、1614-1、
    1614-15地號土地所有權狀（卷第144-146頁）、勘驗測量筆
    錄（卷第125-127頁）、勘驗照片（卷第128-132頁）、臺東
    縣臺東地政事務所土地複丈成果圖（卷第156頁）等件影本
    各1份及鐵皮屋照片4幀（卷第93-94頁）在卷可稽，堪信屬
    實，爰採為判決之基礎：
（一）系爭土地係由陳榮於62年間購買，並登記於甲○○名下，
      甲○○於93年2月25日以夫妻贈與為由移轉登記於原告名
      下，原因發生日期為93年1月30日。
（二）系爭1100、1102地號土地重測前之地號分別為臺東市○○
      段1604、1614-1地號土地；臺東市○○段1103地號土地重
      測前之地號則為臺東市○○段1614-15地號，後分割增加
      南榮段1103-1、1103-2地號土地。
（三）1100地號土地上如臺東縣臺東地政事務所97年1月14日複
      丈成果圖（即附圖）A部分面積473.16平方公尺之鐵架鐵
      皮頂倉庫，1102地號土地上如附圖B部分面積1108.88平方
      公尺之鐵架鐵皮頂倉庫均為被告建造，目前仍為被告所占
      用。
（四）甲○○曾寫信予訴外人丙○○，信內陳述「本人於民國81
      年間提供登記為甲○○名義之兄弟共有祖產土地座落臺東
      市○○段1604、1614-1、1614-15土地，給陳宗仁向貴社
      辦理最高限額抵押權。」
（五）陳宗仁於81年間向臺東信合社借款5,500,000元，以登記
      於甲○○名下之臺東市○○段1604、1614-1、1614-15地
      號土地設定最高限額抵押權6,600,000元，並由甲○○及
      被告擔任連帶保證人。上開借款後因無法償還，而遭臺東
      信合社以花蓮地院88年訴字第359號確定判決而聲請該院
      查封強制執行甲○○位於花蓮市○○路136地號及其上建
      號312號建物，經臺東信合社與甲○○協調後，由甲○○
      提供定期存單1,000,000元設質於臺東信合社，該社同意
      撤回執行，經臺灣花蓮地方法院於89年9月29日以花棋民
      執忠1389字第60736號塗銷查封。後上開借款由原告母子
      全部清償，元大商業銀行股份有限公司並出具抵押權塗銷
      同意書，塗銷系爭土地最高限額抵押權之登記。
五、兩造爭執事項為：
    原告請求被告拆屋還地有無理由？（被告占用系爭土地是否
    為無權占有？原告有無權利濫用？）
六、得心證之理由：
（一）系爭土地係被告之父陳榮於62年間購買，雖以訴外人甲○○名義登記，惟真正所有權人則為陳榮，此為兩造所不爭
      執。雖證人甲○○到庭證稱：伊父親只有要將卑南段1614
      -6、1614-7地號兩筆土地過戶給被告，至於系爭土地則要
      給伊等語（見本院97年1月8日言詞辯論筆錄，卷第165頁
      ），主張系爭土地業經陳榮生前分產而變易為其單獨所有
      。惟查，此與證人丙○○到庭陳述：「當時分產時是我與
      被告父親及母親一起討論的，時間約在69年間，被告的父
      母親已將其財產分配給5個兒子，其中博愛路門牌號碼254
      號土地及建物是分給陳宗利，博愛路門牌256號土地（即
      地號為1614-6、1614-7號土地）及建物分給乙○○，更生
      路1162號之建物及土地是分給陳宗仁及陳宗生。」、「（
      問：系爭三土地當時是分給誰？）當時這三筆土地是養豬
      場及晒穀場，都是分給陳宗仁、陳宗生。之所以沒有分給
      長子甲○○，是因為甲○○在62年去花蓮以後已經陸陸續
      續向其父母拿了860萬元，所以沒有把土地分給甲○○。
      」等語（見本院96年12月10日言詞辯論筆錄，卷第105-10
      6頁）並不相符，而難予採信；另觀諸甲○○既於81年間
      陳宗仁以系爭土地設定抵押向臺東信合社借款一事中，與
      被告共同擔任連帶保證人，復於其後為該筆貸款抵押之事
      ，致信予其叔丙○○，並於信內陳述「本人於民國81年間
      提供登記為甲○○名義之兄弟共有祖產土地座落臺東市○○段1604、1614-1、1614-15土地，給陳宗仁向貴社辦理
      最高限額抵押權。」等語，足見甲○○於陳榮過世後，亦
      係以系爭土地之共有人，而非單獨所有人自居；另系爭土
      地所有權狀先是由陳宗仁、陳宗生保管，繼而由被告保管
      乙情，亦與證人丙○○證稱：系爭土地之權狀，在分產前
      應該是在陳宗生、陳宗仁手上，因為當時是由該二人負責
      工廠事務，權狀則是跟著經營者走等語（見本院96年12月
      10日言詞辯論筆錄，卷第107頁）相符，苟系爭土地確為
      甲○○單獨所有，焉有任由他人長期保管權狀之理？是依
      上開主、客觀情事判斷，系爭土地並非甲○○單獨所有，
      應至為明確。
（二）證人丙○○固到庭陳述：69年間被告的父母親已將其財產
      分配給5個兒子，系爭土地是分給陳宗仁、陳宗生，但甲○○不願意辦理過戶，陳榮生前有催促甲○○辦理過戶，
      後來甲○○得了鼻咽癌，陳榮不忍心，所以就沒有催促甲○○辦理過戶事宜，後來在74年初陳榮因肺癌過世，陳榮
      之妻到花蓮要甲○○辦理過戶事宜遭拒，回到臺東後告訴
      伊，伊就到花蓮要甲○○辦理過戶事宜，當初是由陳宗生
      及陳宗仁分得系爭土地及1614-6、1614-7地號土地，後來
      因為陳宗生及陳宗仁的太太不合，所以陳榮要被告與陳宗
      仁對換土地，當時被告不同意，是伊對被告曉以大義後，
      被告才同意與陳宗仁對換等語（見本院96年12月10日言詞
      辯論筆錄，卷第106-107頁），並提出75年7月6日拆夥協
      議備忘錄1份為憑（卷第113-119頁）。然而，依證人丙○○所言，陳榮雖於生前有將系爭土地過戶給陳宗生及陳宗
      仁，及要求被告與陳宗仁交換系爭土地之意，惟其後因甲○○不願意辦理過戶，陳榮雖曾催促甲○○辦理過戶，其
      後卻又因甲○○罹鼻咽癌，故未再行催促甲○○辦理過戶
      事宜，是以，系爭土地直至74年間陳榮去世為止，既未移
      轉登記為被告與陳宗生共有，應認陳榮未及完成系爭土地
      分產事宜即已死亡，而陳榮復未就系爭土地如何分配留下
      遺囑，則系爭土地應為陳榮之遺產而為包括被告在內之全
      體繼承人共有，應堪認定。又系爭土地既為被告與包括甲○○、陳宗生、陳宗仁、陳宗利等人在內之全體繼承人所
      共有，觀諸上開協議備忘錄卻係被告與陳宗生、丙○○、
      陳林田、陳林瑞珠等人所簽訂，其他共有人則未參與其中
      ，其顯非全體繼承人之遺產分割協議甚明，自不得拘束全
      部共有人，故系爭土地迄今仍未分割而為被告及其他繼承
      人共有乙情，亦堪予認定。
（三）按未經共有人協議分管之共有物，共有人對共有物之特定
      部分占用收益，固須徵得他共有人全體之同意。惟按共有
      物分管契約，不以共有人明示之意思表示為限，共有人默
      示之意思表示，亦包括在內。而所謂默示之意思表示，係
      指依共有人之舉動或其他情事，足以間接推知其效果意思
      者而言，此有最高法院87年度台上字第1359號判決意旨可
      資參照。本件依證人丙○○證稱：「陳榮是要將系爭土地
      分給陳宗仁、陳宗生，…後來要被告與陳宗仁對換土地。
      」、「系爭土地及更生路162號建物及土地之權狀，在分
      產前應該是在陳宗生、陳宗仁手上，因為當時是由該二人
      負責工廠事務，權狀則是跟著經營者走。」等語觀之，可
      見陳榮生前顯已預將系爭土地及所有權狀交由宏泰農產加
      工廠之經營者使用，此亦與土地所有權狀，率皆由真正所
      有權人或對房地擁有最終決定權之人保管之常情相符；及
      至陳榮去世後，系爭土地所有權狀先是由陳宗生及陳宗仁
      保管，其後則由在系爭土地上經營宏泰農產加工廠之被告
      保管，足見其他共有人對於被告在系爭土地上經營宏泰農
      產加工廠及保管系爭土地所有權狀，並不為反對之表示，
      亦未予干涉，已歷有年所，堪認渠等有默示由實際經營宏
      泰農產加工廠之被告管理、使用系爭土地之分管契約存在
      ，而此亦與甲○○於89年8月11日向臺東信合社申請代償
      一案中，該社於討論說明欄內就系爭土地概況記載為：「
      屬甲○○名下，但由乙○○管理、使用、收益，陳宗仁為
      借款人」（見卷第45頁）之情相符，益見系爭土地確已約
      定由被告使用、收益無誤。從而，系爭土地於登記移轉於
      原告前，雖係登記為甲○○所有，惟實際上乃陳榮之遺產
      而為其全體繼承人所共有，並約定由被告管理，應可認定
      ，是被告辯稱其為系爭土地之共有人，且有占有系爭土地
      之正當權源等語，即屬可採。
（四）末按共有土地或建築改良物，其處分、變更及設定地上權
      、佃權、地役權或典權，應以共有人過半數及其應有部分
      合計過半數之同意行之。但其應有部分合計逾三分之二者
      ，其人數不予計算。共有人出賣其應有部分時，他共有人
      得以同一價格共同或單獨優先承購。前四項規定，於公同
      共有準用之。土地法第34條之1第1項、第4項定有明文。
      系爭土地於移轉登記於原告前，雖登記在甲○○名下，然
      實際上乃陳榮之遺產而為其全體繼承人所共有，已如前述
      ，則甲○○固為共有人之一，惟其未經其他共有人過半數
      及其應有部分合計過半數之同意，逕將系爭土地以贈與為
      由移轉登記於原告名下，此一移轉所有權之物權行為，因
      不符上開規定，原告自無從據以取得系爭土地之所有權，
      故原告本於所有權人地位，依民法第767條請求被告拆除
      房屋並返還系爭土地，要屬無據。況且，系爭土地前雖登
      記為甲○○所有，但供被告使用多年，期間甲○○未曾對
      被告主張任何權利，甚且於向臺東信合社申請代償一案及
      致丙○○信函中均自承系爭土地為陳榮所留祖產，現供被
      告使用、收益等情，矧原告為甲○○之妻，自無不知甲○○非單獨所有人，並無權處分系爭土地，及被告為系爭土
      地之共有人，長期管理、使用系爭土地之理，是被告抗辯
      原告明知系爭土地非其前手單獨所有，其不得依土地法第
      43條排除被告占有等語，亦堪值採信。
七、綜上所述，被告占用系爭土地，係本於共有人之地位及默示
    之分管契約，其抗辯占有系爭土地乃有正當權源，自屬可採
    ；原告主張其為真正所有人及被告係無權占有則不足採信。
    從而，原告依物上請求權，請求被告將系爭土地上如附圖所
    示A鐵皮平房面積4 73.16平方公尺及如B鐵皮平房面積1108.
    88平方公尺均拆除，並將上開占用之土地交還原告，為無理
    由，應予駁回。
八、本件事證已臻明確，兩造其餘之攻擊或防禦方法，經本院斟
    酌後，認均不足以影響本判決之結果，自無逐一詳予論駁之
    必要，附此敘明。
據上論結，本件原告之訴為無理由，依民事訴訟法第78條，判決
如主文。
中    華    民    國    98    年    6     月     23   日
                         民事庭法  官  范乃中
以上正本係照原本作成
如對本判決上訴，須於判決送達後20日內向本院提出上訴狀
中    華    民    國    98    年    6     月     23   日
                               書記官  涂曉蓉


司法院資訊處製作；財團法人民間司法改革基金會備份。
